【裁判字號】    98,台上,4035
【裁判日期】    980716
【裁判案由】    違反台灣地區與大陸地區人民關係條例
【裁判全文】
最高法院刑事判決            九十八年度台上字第四０三五號
上  訴  人  甲○○
            乙○○
上列上訴人等因違反台灣地區與大陸地區人民關係條例案件，不
服台灣高等法院台南分院中華民國九十八年四月二十一日第二審
更審判決（九十七年度重上更(二)字第三九八號，起訴案號：台灣
台南地方法院檢察署以九十年度偵字第一六二四號，由台灣台南
地方法院以九十二年訴字第一四０號裁定移送台灣嘉義地方法院
），提起上訴，本院判決如下：
    主  文
原判決關於甲○○部分撤銷，發回台灣高等法院台南分院。
乙○○之上訴駁回。
    理  由
一、關於撤銷發回（甲○○）部分：
原判決認定上訴人甲○○有其事實欄所載之犯行，因而撤銷第一
審關於甲○○部分之科刑判決，改判論甲○○共同使大陸地區人
民非法進入台灣地區罪，處有期徒刑壹年貳月，減為有期徒刑柒
月；固非無見。
惟查：（一）、有罪判決書之事實認定與理由說明，不相一致，
或事實或理由欄內之記載，前後齟齬，或認定之事實，與所採之
證據不相適合，或認定事實與卷證資料不符，即屬判決理由矛盾
之當然違背法令，均足以構成撤銷之原因。原判決採用證人許天
尊於第一審所證：當時副瀨安檢站勤務規劃是於下午六點至晚上
九點或晚上十一點沒有派勤務，只有派坐班人員（指服務台，但
是沒有進行安檢）。另有守望哨，如看到船隻進出，會告知坐班
人員通知備勤人員檢查。如守望哨沒有發現船隻，坐班人員就沒
辦法通知備勤人員騎機車到泊地去檢查之勤務疏漏（見一審卷第
一三二－一三六頁），認甲○○熟知「副瀨安檢站」安檢勤務狀
況，利用勤務疏漏，未經報關檢查，即行駕駛編號CRT-1624「雄
文號」出海，駛往林昭寶所駕駛漁船停泊處，接運十七名大陸地
區人民，未經報關檢查，返回港口上岸，而使張家福等十七名大
陸地區人民非法進入台灣地區等情（見原判決第二、十二頁），
惟其認甲○○未經報關檢查駕駛編號CRT-1624「雄文號」出海之
時間為民國八十九年九月一日下午四時五十分許，與所認甲○○
利用勤務疏漏，未經報關檢查出海時間並不相侔，復與理由所載
證人許添尊於九十三年一月七日審理時提出雷哨海面目標紀錄資
料，證明甲○○於八十九年八月三十一日十六時五十分確曾出海
，並於同日十八時五十分返港（見一審卷第一五二頁），前後矛
盾，均屬可議。（二）、事實認定與理由說明，應互相適合，方
為合法。倘事實欄已有敘及，而理由內未加說明，是為理由不備
，自屬於法有違。依卷附行政院海岸巡防署（下簡稱海巡署）海
岸巡防總局中部地區巡防局提供八十九年九月一日至二日之副瀨
、鰲鼓哨海面目標紀錄表，其中副瀨哨之海面目標紀錄表中有四
張均無勤務人員簽名，僅一張有哨長簽名，二紙註記「有出無進
」，一紙被註記「單一船點造假」，另鰲鼓哨海面目標紀錄表一
紙，哨長未簽名，八十九年九月一日十七時至十九時亦未有執勤
人員簽名，另記載甲○○於八十九年九月一日下午十四時二十五
分出港，十九時四十五分進港，通報人係黃俊霖，其中雖有「俊
霖」之資料，惟該人未在執勤人員欄簽名，且與雷哨紀錄上「黃
俊霖」簽名之筆跡不同，其中一紙並註記時間不對，則能否以該
海面紀錄表作為斷罪依據，原審未敘明理由，即有不備理由之違
誤。（三）、證據雖已調查而其內容尚未明瞭者，即與未經調查
者無異，如遽行判決，仍屬證據調查未盡之違法。卷附鰲鼓哨海
面目標紀錄表載有通報人黃俊霖，原審依甲○○聲請傳訊，查明
有無黃俊霖其人，該筆資料是否由其填載，係服勤時間填載或事
後補載等事項。而依查詢所得黃俊霖（身分證統一編號Ｚ0000000
00號）兵籍資料顯示，該員自九十二年十二月十六日起令派駐「
北部地區巡防局第一總隊」，並未曾在岸巡第四總隊服役（見原
審卷第一四一頁），於原審到庭亦為相同證述（見原審卷第一六
七、一六八頁），則該到庭之黃俊霖，似非當時在鰲鼓哨服役之
人，而卷附台南市後勤指揮部檢送另一黃俊霖（身分證統一編號
Ｚ000000000號）兵籍資料顯示，該員自八十九年五月十日起令派
駐「岸巡第四總隊第四中隊」服役（見原審卷第一０八頁），是
否當時在鰲鼓哨服役之人，尚有其調查之必要性，原判決未進一
步查究明白，即有應調查證據未予調查之違法。以上或為甲○○
上訴意旨所指摘，或為本院得依職權調查之事項，應認有撤銷原
判決關於甲○○部分發回更審之原因。
二、關於駁回上訴（乙○○）部分：
按刑事訴訟法第三百七十七條規定，上訴於第三審法院，非以判
決違背法令為理由，不得為之。是提起第三審上訴，應以原判決
違背法令為理由，係屬法定要件。如果上訴理由書狀並未依據卷
內訴訟資料，具體指摘原判決不適用何種法則或如何適用不當，
或所指摘原判決違法情事，顯與法律規定得為第三審上訴理由之
違法情形，不相適合時，均應認其上訴為違背法律上之程式，予
以駁回。查原判決認定上訴人乙○○有其事實欄所載之犯行，因
而撤銷第一審關於乙○○部分之科刑判決，改判論乙○○共同使
大陸地區人民非法進入台灣地區罪，處有期徒刑捌月，減為有期
徒刑肆月，並諭知易科罰金之折算標準。已詳細說明其所憑之證
據及認定之理由；對於乙○○所為之辯解，如何不可採並於理由
內逐一指駁，俱有卷存之證據資料可資覆按。且採證認事，係事
實審法院之職權，其對證據證明力所為之判斷，如未違背經驗法
則與論理法則，復已敘述其憑以判斷之心證理由，即不能任意指
為違法，據為提起第三審上訴之合法理由，又認定犯罪事實所憑
之證據，並不以直接證據為限，間接證據亦包括在內，審理事實
之法院綜合卷內各種直接、間接證據，本於推理作用，於通常一
般之人均不致有所懷疑，得確信其為真實之程度者，資為認定犯
罪事實之基礎，如無違背一般經驗法則，尚非法所不許。原判決
就其依憑調查所得之證據，認定：大陸人民張家福等七男十女，
未經許可，即行進入台灣地區，係犯國家安全法第六條第一項之
罪，自屬刑法第一百六十四條第一項所指之「犯人」，乙○○與
同案被告甲○○、黃國財等人未為報關即行「出海」及「入港」
而逃避檢查，將大陸人民藏置於船舶、車輛內，係犯刑法第一百
六十四條、國家安全法第六條第二項之犯罪事實，已明確認定，
詳細記載，並敘明其就案內所有證據本於調查所得心證，分別定
其取捨而為事實判斷之理由，核無違背證據法則之情形，且屬原
審採證認事之職權行使，不容任意指為違法。上訴意旨雖詳論證
人指認制度及證人指認可能發生錯誤之情形暨其案例，惟並未依
據卷內資料具體指摘原判決有何違反證據法則情事，並足據以辨
認原判決已具備違背法令之形式，殊與首揭法定要件不合。又被
告以外之人於審判外之陳述，雖不符刑事訴訟法第一百五十九條
之一至之四之規定，而經當事人於審判程序同意作為證據，法院
審酌該言詞陳述或書面陳述作成時之情況，認為適當者，亦得為
證據。刑事訴訟法第一百五十九條之五第一項定有明文。原判決
已說明除證人即大陸地區人民張家福、姚義新、王昌皇分別於警
詢時之證述有證據能力外，與本件相關聯之證人分別於警詢及偵
查中之證述，雖均係被告以外之人於審判外之陳述，惟檢察官、
上訴人及辯護人於審判程序同意作為證據，且該等供述證據係由
職司犯罪調查、偵查之警方及檢察官依法定正當程序作成，查無
顯不可信之情狀，審酌上情認屬適當，自得為證據之理由，上訴
意旨徒憑己見以原審未依職權闡明刑事訴訟法第一百五十九條之
五規定之「知有第一百五十九條第一項不得為證據之情形」，指
摘違法云云，顯非適法之第三審上訴理由。乙○○上訴違背法律
上之程式，應予駁回。
據上論結，應依刑事訴訟法第三百九十七條、第四百零一條、第
三百九十五條前段，判決如主文。
中    華    民    國  九十八  年    七    月   十六   日
                      最高法院刑事第八庭
                          審判長法官  王  居  財
                                法官  郭  毓  洲
                                法官  黃  梅  月
                                法官  邱  同  印
                                法官  蔡  國  在
      本件正本證明與原本無異
                                      書  記  官
中    華    民    國  九十八  年    七    月   二十   日
                                                Ａ


司法院資訊處製作；財團法人民間司法改革基金會備份。
